臺灣高等法院臺南分院刑事裁定
110年度毒抗字第322號
抗  告  人  臺灣臺南地方檢察署檢察官
被      告  董士豪



上列抗告人因被告違反毒品危害防制條例案件，不服臺灣臺南地
方法院中華民國110年4月13日裁定(110年度毒聲字第355號)，提
起抗告，本院裁定如下：
    主  文
原裁定撤銷，發回臺灣臺南地方法院。
    理  由
一、檢察官抗告意旨略以：檢察官審酌本案全案卷證資料後，依
    法對被告董士豪聲請觀察、勒戒，並無判斷有違背法令、事
    實認定有誤或其裁量有重大明顯瑕疵之情事，法院僅得依法
    裁定被告令入勒戒處所執行觀察、勒戒，並無越權代替檢察
    官審酌及決定被告處遇方式之餘地。且緩起訴附命戒癮治療
    僅得在指定之醫療院所執行，此應為司法實務工作者所周知
    之事。被告現另案在法務部○○○○○○○○○○○執行中，客觀上本
    無接受緩起訴附命戒癮治療之可能，檢察官聲請對被告為觀
    察、勒戒，並無違誤，原審裁定駁回觀察、勒戒之聲請，難
    認適法。
二、按毒品危害防制條例業於109年1月15日修正公布，並於同年
    7月15日施行，其中該條例第20條第1項、第2項均未修正，
    僅將第3項有關觀察、勒戒或強制戒治執行完畢釋放後得適
    用前2項規定之期間，由「5年後」再犯第10條之罪修改為「
    3年後」再犯，另增訂第35條之1第1款、第2款前段規定，施
    行前犯第10條之罪之案件，於施行後，偵查中，由檢察官依
    修正後規定處理；審判中，由法院依修正後規定處理。是犯
    第10條之罪者，不論係修正前後，均應依新法規定處理。次
    按犯毒品危害防制條例第10條之罪者，檢察官應聲請法院裁
    定，令被告入勒戒處所觀察、勒戒，其期間不得逾2月。觀
    察、勒戒後，檢察官依據勒戒處所之陳報，認受觀察、勒戒
    人無繼續施用毒品傾向者，應即釋放，並為不起訴之處分；
    認受觀察、勒戒人有繼續施用毒品傾向者，檢察官應聲請法
    院裁定令入戒治處所強制戒治，其期間為6個月以上，至無
    繼續強制戒治之必要為止。但最長不得逾1年。依前項規定
    為觀察、勒戒或強制戒治執行完畢釋放後，3年後再犯第10
    條之罪者，適用前2項之規定，毒品危害防制條例第20條第1
    項、第2項、第3項分別定有明文。而上開所謂「3年後再犯
    」，只要本次再犯（不論修正施行前、後）距最近1次觀察
    、勒戒或強制戒治執行完畢釋放，已逾3年者，即該當之，
    不因其間有無犯第10條之罪經起訴、判刑或執行而受影響，
    業經最高法院刑事大法庭109年度台上大字第3826號裁定闡
    釋甚明。次按毒品危害防制條例第24條第1項，採行「觀察
    、勒戒」與「緩起訴之戒癮治療」並行之雙軌模式，並無「
    緩起訴之戒癮治療」應優先於「觀察、勒戒」的強制規定。
    毒品危害防制條例規定之觀察、勒戒處分，係一種針對受處
    分人將來之危險所為預防、矯正措施之保安處分，目的係為
    斷絕施用毒品者之身癮及心癮，並屬強制規定。而該觀察勒
    戒之程式，僅於下開可排除適用外：⒈依據毒品危害防制條
    例第24條第1項規定，於檢察官先依刑事訴訟法第253條之1
    第1項、第253條之2之規定，為附命完成戒癮治療之緩起訴
    處分時，不適用之；⒉或犯第10條之罪者，於犯罪未發覺前
    ，自動向行政院衛生署指定之醫療機構請求治療，醫療機構
    依據毒品危害防制條例第21條第1項規定，免將請求治療者
    送法院或檢察機關等情；其餘就初犯或觀察勒戒、強制戒治
    執行完畢5年後（即修正後之3年後）再犯施用毒品罪之行為
    人，犯毒品危害防制條例第10條之罪者，檢察官即應向法院
    提出聲請裁定其入勒戒處所觀察、勒戒，且凡經檢察官聲請
    ，法院亦僅得依法裁定令入勒戒處所執行觀察、勒戒，以查
    其是否仍有施用毒品傾向，並據以斷定幫助受處分人澈底戒
    毒之方法，尚無自由斟酌以其他方式替代之權，亦無因受處
    分人之個人或家庭因素而免予執行之餘地。又所謂戒癮治療
    計畫，係法務部基於防制毒品危害之刑事政策與毒品危害防
    制條例第24條鑑於對於若干施用毒品者若僅施以徒刑不足以
    斷絕毒癮之規範本旨，乃令檢察機關與行政院衛生褔利部合
    作，由檢察官審酌個案情形，援引毒品危害防制條例第24條
    ，改以緩起訴處分方式轉介毒品施用者前往醫療院所治療。
    惟是否給予被告為附命完成戒癮治療之緩起訴處分，要屬檢
    察官之職權，而法院原則上應尊重檢察官職權之行使，僅就
    檢察官之判斷有違背法令、事實認定有誤或其他裁量重大明
    顯瑕疵等事項，予以有限之低密度審查，尚不得任意指為違
    法（最高法院103年度台上字第2464號判決、臺灣高等法院
    暨所屬法院107年法律座談會第22號提案研討結論意旨參照
    ）。
三、經查：
　㈠本件被告於警詢時，業已坦承其於109年5月13日20時許，在
    臺南市○○區○○000號之0住處，以將針筒注射方式，施用第一
    級毒品海洛因1次之犯行不諱（警卷第4頁），且被告為警採
    集之尿液，經送臺南市政府衛生局檢驗結果，呈可待因、嗎
    啡陽性反應等情，有臺南市政府衛生局檢驗結果報告書、送
    驗尿液年籍對照表、採尿同意書在卷可稽（警卷第29、31、
    37頁），足徵被告之自白與事實相符，堪予採信，是被告確
    有於前揭時、地施用海洛因1次之行為，應可認定。
　㈡被告本件施用毒品犯行，前經檢察官提起公訴，經原審法院
    以109年度訴字第1044號判決公訴不受理確定。查被告於96
    年間，因施用毒品案件，經原審以96年度毒聲字第600號裁
    定送觀察、勒戒後，認無繼續施用毒品之傾向，於96年12月
    20日執行完畢釋放出所，並經臺灣臺南地方檢察署檢察官以
    96年毒偵字第2321號為不起訴處分確定等情，有臺灣高等法
    院被告前案紀錄表1份在卷可參，足認本案被告施用第一級
    毒品之犯行，距被告於前案觀察勒戒執行完畢釋放後，已逾
    3年。依前述最高法院大法庭裁定之說明，已符合觀察、勒
    戒之要件，應適用修正後毒品危害防制條例第20條第3項規
    定，由檢察官聲請法院裁定入勒戒處所觀察、勒戒，且此不
    因其間有無犯第10條之罪經起訴、判刑或執行而受影響。
　㈢檢察官對於「初犯」及「3年後再犯」施用毒品案件，本得按
    照個案情形，依法裁量決定採行「緩起訴之戒癮治療」或「
    觀察、勒戒」，且觀諸毒品危害防制條例之全部條文，並無
    課以檢察官於聲請觀察、勒戒裁定前，應訊問被告是否同意
    觀察、勒戒之規定，檢察官亦無於聲請書中說明不命被告接
    受戒癮治療理由之義務，如檢察官欲依毒品危害防制條例第
    24條規定，以緩起訴方式替代觀察、勒戒時，方應詢問行為
    人是否同意接受戒癮治療，而是否給予施用毒品者為附命完
    成戒癮之緩起訴處分，係屬檢察官之職權，並非法院所得介
    入審酌，法院原則上應尊重檢察官職權之行使，僅就檢察官
    之判斷有違背法令、事實認定有誤或其他裁量重大明顯瑕疵
    等事項，予以有限之低密度審查，前已敘明。是檢察官行使
    此一裁量權，乃偵查中之職權，除有違法或明顯濫權之情事
    外，尚非法院得予以實質審查。經查，本案被告前於109年5
    月14日警詢時已坦承上開施用第一級毒品海洛因犯行無訛；
    嗣檢察官發交檢察事務官續行調查，即依被告住所通知被告
    應於109年7月28日下午3時30分到偵查庭詢問，然被告並未
    遵期到庭，並非檢察官未加傳訊；又被告於前述觀察勒戒後
    ，除本案之施用毒品犯行外，於97、98、101、104、105及1
    08年間均多次有因施用毒品犯行經法院判處罪刑確定之紀錄
    ，有臺灣高等法院被告前案紀錄表在卷可查，依此情節觀之
    ，機構外處遇可否矯正被告施用毒品惡習，非無疑問；況且
    被告目前尚因另案執行在監，亦無從為機構外處遇之緩起訴
    附命戒癮治療，是以，檢察官依其調查結果及相關卷證資料
    為判斷，自得於斟酌被告前案並審酌上情後，未為附命戒癮
    治療之緩起訴處分，而聲請原審法院裁定令入勒戒處所施以
    觀察、勒戒，難認檢察官之判斷有違背法令、事實認定有誤
    或裁量有重大明顯瑕疵之情事，其聲請即非無憑。
　㈣毒品危害防制條例觀察、勒戒之規定，係對施用毒品成癮者
    所為之積極矯治措施之保安處分，目的在斷絕施用毒品者對
    毒品之依賴，屬強制規定，除經檢察官審酌個案情形，為附
    命完成戒癮治療之緩起訴處分，可排除觀察、勒戒之適用外
    ，即應向法院聲請裁定將被告送勒戒處所觀察、勒戒，非謂
    被告無「毒品戒癮治療實施辦法及完成治療認定標準」所定
    不適合為戒癮治療之事由存在，檢察官即應為附命完成戒癮
    治療之緩起訴處分，亦無課以檢察官有何說明捨「附命戒癮
    治療之緩起訴處分」，而擇定「觀察、勒戒」之裁量義務。
    是原裁定認檢察官聲請書中未見其就被告何以適於監禁式治
    療之「觀察、勒戒」，而不適於社區醫療處遇之「緩起訴之
    戒癮治療」處分之裁量權之行使予以說明，以檢察官未傳訊
    被告調查，讓其就處遇種類陳述意見，即逕向原審聲請裁定
    被告進行觀察、勒戒，顯有消極不行使裁量權，裁量怠惰之
    違法一情，即有未洽。又被告目前在監服刑，現實面並無法
    為緩起訴附命戒癮治療之機構外處遇以幫助其戒除毒癮，況
    觀察、勒戒屬機構內幫助施用毒品者戒除毒癮之處遇，與一
    般刑之執行不同，原裁定以被告現服刑中，與毒品隔絕，認
    無進行機構內觀察勒戒處遇之必要，係不當將刑之執行與屬
    保安處分性質之觀察勒戒處遇相混淆，亦有未洽。
　㈤綜上所述，原裁定以檢察官未為合義務性裁量，認檢察官未
    具理由聲請對被告裁定觀察、勒戒，亦未予被告表示意見之
    機會而逕予駁回檢察官之觀察勒戒聲請，應有未當。檢察官
    抗告意旨執此指摘原裁定不當，非無理由，應由本院將原裁
    定撤銷，並為保障當事人權益及兼顧其審級利益，爰將本案
    發回原審法院更為適當之裁定。
據上論斷，應依刑事訴訟法第413條前段，裁定如主文。
中　　華　　民　　國　　110 　年　　4 　　月　　29　　日
                  刑事第六庭    審判長法  官  張瑛宗
                                      法  官  李秋瑩　　
                                      法  官  林坤志
以上正本證明與原本無異。
不得再抗告。
　　　　　　　　　　　　　　　　　　　書記官  凌昇裕
中　　華　　民　　國　　110 　年　　4 　　月　　29　　日